臺灣高等法院高雄分院刑事裁定　　　　 96年度交抗字第202號
抗　告　人　交通部公路總局高雄區監理所澎湖監理站
法定代理人　乙○○
受處分人　　甲○○
上列抗告人因違反道路交通管理處罰條例聲明異議案件，不服臺
灣澎湖地方法院中華民國96年9 月20日裁定（96年度交聲字第9
號），提起抗告，本院裁定如下：
    主  文
抗告駁回。
    理  由
一、抗告意旨略以：有關一行為同時觸犯刑事法律及違反行政法
    上義務規定，經檢察官依刑事訴訟法第253 條之1 為緩起訴
    處分後，行政機關得否就該違反行政法上義務再處以行政罰
    ，法務部行政罰諮詢小組第一次會議紀錄謂「緩起訴者乃附
    條件的不起訴處分，亦即係不起訴的一種，此觀刑事訴訟法
    第256 條規定自明，既為不起訴即依不起訴處理。檢察官為
    緩起訴處分時，依刑事訴訟法第253 條之2 第1 項規定對被
    告為一定之指示及課予負擔，係一種特殊的處遇，並非刑罰
    ，是刑事案件經檢察官為緩起訴處分確定後，宜視同不起訴
    處分確定，依行政罰法第26條第2 項規定，自得依違反行政
    法上義務裁處之」。原裁定以：受處分人因駕駛汽車經測試
    結果有酒精濃度超過規定標準部份，因另犯刑法第185 絛之
    3 酒駕駕車之公共危險罪，並經臺灣澎湖地方法院檢察署檢
    察官以96年7 月16日以96年度偵字第48號為緩起訴處分確定
    ，依行政罰法第26條第1 項前段規定，即無再依道路交通管
    理處罰條例第35條第1 項第1 款裁處行政罰鍰之餘地，將原
    處分此部分撤銷，核與上開法務部之函釋意旨有違。為此提
    起抗告，請將原裁定撤銷更為適法之裁定等語。
二、按汽車駕駛人，駕駛汽車經測試檢定有酒精濃度超過規定標
    準之情形者，處新臺幣1 萬5 千元以上6 萬元以下罰鍰，並
    當場移置保管該汽車及吊扣其駕駛執照1 年；因而肇事致人
    受傷者，並吊扣其駕駛執照2 年；致人重傷或死亡者，吊銷
    其駕駛執照，並不得再考領；有第35條第1 項規定之情形者
    ，應接受道路交通安全講習，道路交通管理處罰條例第24條
    第1 項第2 款、35條第1 項第1 款固分別定有明文。查本件
    受處分人甲○○於民國96年7 月12日19時許，飲用啤酒後，
    於同日21時許，騎乘車號NM5-002 號重型機車，沿澎湖縣20
    3 號道路由南向北方向行駛，行經「安宅農改場」旁，為警
    攔查，經施以酒測結果，呼氣中酒精濃度達每公升0.70毫克
    ，經員警當場掣單舉發之事實並不爭執，復有澎湖縣警察局
    舉發違反道路交通管理事件通知單一紙在卷可憑，堪可認定
    。原處分機關爰依道路交通管理處罰條例第35條第1 項第1
    款規定，裁處異議人罰鍰新臺幣（下同）45000 元整，吊扣
    駕駛執照12個月，施以道安講習之處分固非無據。
三、經查：
  (一)95年2 月5 日正式施行之行政罰法第26條規定：「一行為同
    時觸犯刑事法律及違反行政法上義務規定者，依刑事法律處
    罰之。但其行為應處以其他種類行政罰或得沒入之物而未經
    法院宣告沒收者，亦得裁處之。前項行為如經不起訴處分或
    為無罪、免訴、不受理、不付審理之裁判確定者，得依違反
    行政法上義務規定裁處之」，該條立法理由明確揭示：「(1)
    一行為同時觸犯刑事法律及違反行政法上義務規定時，由於
    刑罰與行政罰同屬對不法行為之制裁，而刑罰之懲罰作用較
    強，故依刑事法律處罰，即足資警惕時，實無一事二罰再處
    行政罰之必要。且刑事法律處罰，由法院依法定程序為之，
    較符合正當法律程序，應予優先適用。但罰鍰以外之沒入或
    其他種類行政罰，因兼具維護公共秩序之作用，為達行政目
    的，行政機關仍得併予裁處，故為第一項但書規定。(2)前述
    行為如經檢察官為不起訴處分或法院為無罪、免訴、不受理
    或不付審理（少年事件）之裁判確定，行政罰之裁處即無一
    事二罰之疑慮，故第二項規定此時仍得依違反行政法上義務
    之規定裁處」，亦即一行為同時造成刑罰法律與行政秩序罰
    規定發生競合適用之關係時，基於「一事不二罰」之法理，
    經由立法程序確立應以刑罰優先為原則，避免行為人承受過
    度且重複之處罰其理益明。是以前揭行政罰法中刑事法律處
    罰優先且不再處以行政秩序罰之目的，既係因為行為人已接
    受刑罰而足資警惕，且已發生懲罰之作用，即無使行為人陷
    於雙重處罰之不利益，則關於刑事法律處罰之範圍自應採取
    實質認定，凡刑事實體法或程序法中所規定客觀上剝奪行為
    人生命、自由、財產權利，主觀上亦因制裁之嚴厲性、痛苦
    性，其強度足以造成心理強制而間接達成矯正教化目的之處
    遇手段，皆應納入其中，而不以形式上符合刑法第32條至第
    34條所定主刑及從刑種類者為限，始與前揭法律規範之意旨
    相符。
  (二)次按緩起訴期間內，有下列情形之一者，檢察官得依職權或
    依告訴人之聲請撤銷原處分，繼續偵查或起訴：(1)於期間內
    故意更犯有期徒刑以上刑之罪，經檢察官提起公訴者；(2)緩
    起訴前，因故意犯他罪，而在緩起訴期間內受有期徒刑以上
    刑之宣告者；(3)違背第253 條之2 第1 項各款之應遵守或履
    行事項者；刑事訴訟法第253 條之3 第1 項定有明文。故經
    檢察官為緩起訴處分者，於緩起訴之猶豫期間內，其最後是
    否會被檢察官提起公訴，應屬懸而未定，亦即緩起訴處分於
    猶豫期間內尚未具有實質之確定力，檢察官於緩起訴期間內
    ，可對被告為繼續觀察，如被告顯無反省警惕之情或根本欠
    缺反省警惕之能力，檢察官仍得依職權或依告訴人之聲請，
    將被告緩起訴處分撤銷。又行政罰法第26條已明訂一事不二
    罰之原則，亦即於應受行政罰之行為如經不起訴處分或為無
    罪、免訴、不受理、不付審理之裁判確定者，始得依違反行
    政法上義務規定裁處之。上開法條並未包括「緩起訴處分」
    在內，雖「緩起訴處分」最終使被告免於刑事訴追之效果，
    與「不起訴處分」之效果相同，惟緩起訴處分另須於一定期
    間內遵守或履行刑事訴訟法第253 條之2 各款所規定之事項
    ，故緩起訴處分是否即等同不起訴處分，即非無疑。本於對
    受處分不利益之規定不得任意擴張解釋之原則，行政罰法第
    26條第2 項所謂「不起訴處分確定」之規定，是否包括「緩
    起訴處分」，實有疑義。況依行政罰法第26條第2 項之立法
    意旨，亦必須待緩起訴處分實質確定時，受處分人才最終地
    確定免於受刑事訴追，原處分機關始得為行政裁罰，亦即在
    緩起訴期間內即猶豫期間期滿前，該緩起訴處分仍有被撤銷
    之可能，此時原處分機關若依法為行政裁決，將使受處分人
    有同時遭受行政處罰及刑事訴追之危險，顯與行政罰法第26
    條規定之立法意旨相違背。
  (三)本件受處分人對於上開酒後駕車之事實並不爭執，復有澎湖
    縣警察局舉發違反道路交通管理事件通知單一紙在卷可憑，
    固可認定。惟受處分人前開酒後駕車之行為，除構成道路交
    通管理處罰條例第35條第1 項第1 款之交通違規事由外，亦
    已合於刑法第185 條之3 服用酒類不能安全駕駛動力交通工
    具而駕駛罪之構成要件，臺灣澎湖地方法院檢察署檢察官於
    斟酌受處分人之犯後態度及公共利益之維護後，認以緩起訴
    處分為適當，乃於96年7 月16日以96年度速偵字第48號為緩
    起訴處分，並於處分書中載明緩起訴期間為一年，受處分人
    應在緩起訴處分確定後1 個月內，向財團法人臺灣更生保護
    會澎湖分會支付5 萬元，且受處分人已於96年8 月17日將上
    述金額支付完畢等情，業據原審法院依職權調閱上開緩起訴
    及緩起訴執行卷宗審核無誤。受處分人前開違反刑事法律禁
    止規範之犯罪事實既已明確，僅因檢察官採取緩起訴處分之
    替代性刑事處遇手段，未將該案逕行起訴或聲請簡易判決處
    刑，致其後適用之刑事訴訟程序有所區別，然就受處分人負
    有包括支付一定金額予檢察官指定機構在內之義務觀察，其
    如未能確實履行義務，依刑事訴訟法第253 條之3 第1 項第
    3 款之規定，受處分人將遭受撤銷緩起訴處分之不利益；反
    之，倘其確實遵守並履行各項緩起訴條件，除非合於刑事訴
    訟法第260 條所定情形之一，否則受處分人即無再就同一案
    件遭受刑事訴追之虞。是以，檢察官所課以受處分人之上開
    負擔，雖非「刑罰」，但性質上可以說是實質的制裁，並且
    對受處分人之權利也造成影響，已產生實質刑罰之效果，而
    與不具任何制裁或處罰作用之不起訴處分，迥不相同。再行
    政罰法第26條第2 項既未將緩起訴處分列舉其中，本於「例
    外規定從嚴解釋」之法理，亦不應將條文中「不起訴處分」
    之範圍，擴及於性質並非完全相同之「緩起訴處分」。雖交
    通部95年7 月17日交路字第0950006986號函釋所稱，法務部
    行政罰法諮詢小組第1 次會議紀錄結論略以：緩起訴乃附帶
    條件的不起訴處分，亦即是不起訴的一種。惟行政罰法第26
    條第2 項乃例外得裁處行政秩序罰之補充規定，參諸該條文
    係將「不起訴處分」、「無罪」、「免訴」、「不受理」、
    「不付審理」等不能證明刑事被告犯罪或未曾使其實際接受
    刑罰之情形逐一臚列，顯然與該條第1 項所指發生處罰競合
    之前提要件不同，故明定有該條第2 項所列情形者，仍應依
    違反行政法上義務規定裁處。然本件緩起訴處分既非不能證
    明行為人之犯罪事實，且有支付一定金額之實質處罰，自與
    上開行政罰法第26條第2 項列舉之不起訴處分等情形迥然有
    別，仍無從遽為比擬而為相同之處置。如若不然，則刑事被
    告如經法院循審判程序判處罰金或得以易科罰金之拘役或有
    期徒刑，均得以援用行政法罰第26條第1 項之規定，免於處
    以行政秩序罰之雙重不利益；至於藉由緩起訴處分而節省司
    法資源者，在基於實質懲罰目的而其財產權遭受剝奪之餘，
    卻仍需繳納一定金額之行政罰鍰，其結果勢必降低刑事被告
    接受緩起訴處分之意願，而與訂定緩起訴處分以替代繁複刑
    事審判程序之制度性機能相悖。
  (四)綜上所述，受處分人因駕駛汽車經測試結果有酒精濃度超過
    規定標準部分，因另犯刑法第185 條之3 酒醉駕車之公共危
    險罪，並經臺灣澎湖地方法院檢察署檢察官以96年7 月16日
    以96年度速偵字第48號為緩起訴處分確定，依行政罰法第26
    條第1 項前段規定，即無再依道路交通管理處罰條例第35條
    第1 項第1 款裁處行政罰鍰之餘地。受處分人就此部分聲明
    異議為有理由，原審裁定將原處分機關裁處受處分人45000
    元部分予以撤銷，另為受處分人不罰之諭知，其認事用法並
    無違誤，抗告人提起抗告，指摘原裁定不當，為無理由，應
    予駁回。
四、據上論結，應依道路交通案件處理辦法第26條，刑事訴訟法
    第412條，裁定如主文。
中　　華　　民　　國　　96　　年　　10　　月　　31　　日
                  刑事第八庭    審判長法  官  郭玫利
                                      法  官  簡志瑩
                                      法  官  陳志銘
以上正本證明與原本無異。
不得再抗告。
中　　華　　民　　國　　96　　年　　10　　月　　31　　日
　　　　　　　　　　　　　　　　　　　書記官  盧雅婷
